臺灣高等法院高雄分院刑事判決　　　　96年度上重訴字第23號
上　訴　人
即　被　告　丙○○
選任辯護人　余景登律師
上列上訴人因殺人等案件，不服臺灣高雄地方法院96年度重訴字
第12號中華民國96年6 月28日第一審判決（起訴案號：臺灣高雄
地方法院檢察署95年度偵字第26977 號），提起上訴，本院判決
如下：
    主  文
原判決關於預備殺人部份及其定應執行刑撤銷。
丙○○預備殺人，處有期徒刑壹年，減為有期徒刑陸月；扣案鐮
刀壹把、大型銀色膠帶壹捲，沒收。
其他上訴駁回。
本判決第二項撤銷改判部分所處之刑；與上訴駁回部份關於殺人
部分所處死刑，褫奪公權終身，扣案鐮刀壹把沒收；以及殺人未
遂部分所處有期徒刑玖年，扣案鐮刀壹把沒收；應執行死刑，褫
奪公權終身，扣案鐮刀壹把、大型銀色膠帶壹捲，均沒收。
    事  實
一、丙○○與甲○○自民國94年8 月間因上網認識，開始交往成
    為男女朋友，並於同年11月搬進甲○○與其父程榮德、母乙○○位於高雄市○○區○○街13巷4 號住處居住，後因丙○○不思努力工作，在家遊手好閒，經甲○○與乙○○屢次規
    勸未果，且程榮德又因生病甫開刀完畢在家休養中，乙○○
    考量家中經濟負擔漸重，無力承擔丙○○之食住開銷，乃反
    對甲○○與丙○○繼續交往，要求丙○○搬離該住處，丙○○於95年8 月底搬出後，甲○○亦與丙○○分手。丙○○事
    後曾多次要求搬回續住並復合交往，然遭甲○○及乙○○所
    拒，致懷恨在心，並自95年9 月間起開始計畫對甲○○採取
    報復行動。嗣基於預備殺害甲○○之犯意，先於同年10月10
    日某時，在其屏東縣佳冬鄉○○村○○路旁產業道路之家中
    田地工寮拿取其所有之鐮（柴）刀1 把、鐵線，及在其屏東
    縣佳冬鄉○○村○○路16號家中拿取其所有之大型銀色膠布
    1 捲，再攜帶上開鐮刀1 把、大型銀色膠布1 捲及鐵線等物
    ，於同日23時許，騎乘其所有，車牌號碼PFX- 199號重型機
    車至甲○○上開住處前。因丙○○與甲○○交往期間曾居住
    該址，對附近地形十分熟悉，乃於抵達後等候至翌（11）日
    凌晨1 時許，見四周無人之際，另基於無故侵入他人住宅之
    故意，自正順街13巷2 號與該街19號間之防火巷，攀爬窗戶
    及冷氣口突出物爬上正順街13巷2 號頂樓（2 號、4 號均為
    2 樓建築，2 樓樓頂加蓋，成為3 樓，3 樓即頂樓。無故侵
    入住宅部分未據2 號住居權人提出告訴），未經甲○○及其
    家人之同意，自13巷2 號頂樓爬至13巷4 號頂樓，以此方式
    侵入甲○○之住宅（侵入住宅部份，已經原審判決確定），
    躲藏等待甲○○出現伺機加以殺害，在僅屬預備階段，尚未
    著手殺害甲○○之際，於同年月12日15時許，乙○○上3 樓
    整理東西發現丙○○躲藏該處，乃詢問其如何進入，並要求
    丙○○回其屏東住處，不要再到該址，丙○○聽聞後並未回
    答。而乙○○見丙○○略顯飢餓狀，正準備詢問是否沒有吃
    東西，擬烹煮食物供其食用，詎丙○○竟另基於殺害乙○○
    之故意，持上開鐮刀堵住3 樓之樓梯口，持上開鐮刀往乙○○之左後頸部大力揮砍，並將乙○○推倒壓制在地上，再續
    持鐮刀切割乙○○之右後頸部，期間，乙○○曾試圖以手搶
    下鐮刀，但仍不敵丙○○之攻擊，致乙○○受有後頸部、雙
    手、顏面深部切割傷，因乙○○遭丙○○砍殺時大聲喊叫，
    程榮德聽聞乃上3 樓察看，見丙○○正對乙○○行兇，乃勸
    阻丙○○不可以這樣，此時乙○○懼怕丙○○殺害程榮德，
    乃大叫要程榮德快跑，丙○○見狀，竟另基於殺害程榮德之
    故意，先將擋在3 樓樓梯口阻其追殺程榮德之乙○○推倒沿
    樓梯之方向摔往2 樓，再持鐮刀續行追殺程榮德，而乙○○
    被摔在2 樓爬起後，又再度要程榮德快跑，並哀求丙○○不
    要殺害程榮德、程榮德身體有病等語，此時程榮德亦向丙○○表示其是個病人，懇求丙○○不要殺害他，詎丙○○仍不
    聽勸阻，持鐮刀朝程榮德的頭部、面部、肩部、手部及腿部
    等處砍殺多次，致程榮德受有右前顳部刀砍傷長約7 公分、
    右上顳部刀砍傷長約6.5 公分、右前頂部刀砍傷約2 公分、
    右眉外側部刀砍傷約4.2 公分、右前上顳部刀砍傷約2 公分
    、右眶部刀砍傷約5.3 公分、右前下顳部刀砍傷約3 公分、
    右頰部刀砍傷約4 公分、右唇部刀砍傷約4.2 公分、右後頂
    部刀砍傷約5.5 公分、左上頂部刀砍傷約2 公分、左下頂部
    刀砍傷約3 公分、左耳後部刀砍傷約2 公分、左耳部刀砍傷
    約9. 5公分、左前額部刀砍傷、左肩部刀砍傷約1.5 公分、
    右前臂後上部刀砍傷約3 公分、右前臂後中部刀砍傷約7 公
    分、右前臂後下部刀砍傷約5 公分、右手第2 指刀砍傷約
    1.5 公分、左手第2 指刀砍傷約1 公分、左手中指刀砍傷約
    1 公分、左手大拇指刀砍傷約4 公分、左上臂後部刀砍傷約
    4 公分、左前臂後部刀砍傷約1.5 公分、右大腿前部刀砍傷
    約1公 分等26處之傷害，並負傷爬行至1 樓客廳樓梯口處，
    造成程榮德創傷性休克、低血容積性休克、急性腎衰竭、頭
    部外傷併顱腦開放性骨折及顱內出血、蜘蛛膜下腔出血、複
    雜性顏面裂傷、右眼球破裂、兩前臂深裂傷，而乙○○於丙○○追殺程榮德之際，因懼怕再度遭丙○○持鐮刀砍殺，乃
    躲至2 樓主臥室並反鎖在房內，再至房間陽台向外呼救，丙○○於砍殺程榮德完畢後則坐在1 樓客廳短暫休息，因隔壁
    鄰居涂柳香聽見乙○○呼喊，乃偕同對面鄰居陳吳繼秀欲進
    入乙○○住處屋內查看，當陳吳繼秀推開客廳之玻璃門時，
    與涂柳香看見程榮德躺在地上，滿身是血，乃詢問丙○○發
    生何事，丙○○則對陳吳繼秀及涂柳香稱：「殺人了，趕快
    出去」等語，渠兩人見狀受到驚嚇乃迅速離開，涂柳香並趕
    緊回家報警，丙○○於員警到場前，步出客廳，沿正順街13
    巷徒步至正順街2 號前停放機車處，再騎乘上開機車逃逸，
    並自行前往高雄縣鳳山市○○○ 路惠德醫院就醫後再逃回屏
    東縣，而程榮德雖經送往國軍高雄總醫院急救，仍因上開銳
    器傷於同年月27日凌晨1 時30分許，傷重不治死亡，乙○○
    經送同醫院急救後則倖免於死，另甲○○因案發時不在現場
    而未遭殺害。嗣經高雄市政府警察局（下稱高雄市警局）刑
    事鑑識中心員警於95年10月12日17時許，在上開正順街13巷
    4 號1 樓客廳茶几上扣得丙○○所有供犯罪所用之鐮刀1 把
    ，及於同址3 樓階梯口右側旁扣得丙○○所有供預備殺人所
    用之大型銀色膠帶1 捲；另高雄市警局苓雅分局員警據報，
    循線於同年月13日上午11時許，在屏東縣佳冬鄉○○村○○
    路旁產業道路工寮處將丙○○拘提到案，經丙○○同意搜索
    其位於屏東縣佳冬鄉○○村○○路16號住處及上開工寮，分
    別扣得丙○○犯案時所穿著之黑色短袖上衣1 件、牛仔褲1
    件、日記簿1 本、筆記本1 本及黑色膠帶2 捲，而查獲上情
    。
二、案經甲○○訴由高雄市警局苓雅分局報告臺灣高雄地方法院
    檢察署檢察官偵查起訴。
    理  由
壹、證據能力：
一、按被告以外之人於偵查中向檢察官所為陳述，除顯有不可信
    之情況者外，得為證據，同法第159 條之1 第2 項定有明文
    。查證人乙○○、甲○○、涂柳香、陳吳繼秀等人於檢察官
    偵查中具結後所為之陳述，其等均未曾提及檢察官在偵查時
    有不法取供之情形，又無人反對該項供述得具有證據能力，
    及釋明上開供述有顯不可信之情況，依上說明，其等於偵查
    中之證言自均具有證據能力。
二、被告辯護人雖辯稱法務部法醫研究所95年11月25日出具關於
    程榮德死亡之鑑定書，並未經鑑定人員具結，依法並無證據
    能力云云，然按「法院或檢察官得囑託醫院、學校或其他相
    當之機關、團體為鑑定，或審查他人之鑑定，並準用第203
    條至第206 條之1 規定；其須以言詞報告或說明時，得命實
    施鑑定或審查之人為之。第163 條第1 項、第166 條至第16
    7 條之7 、第202 條之規定，於前項由實施鑑定或審查之人
    為言詞報告或說明之情形準用之」，刑事訴訟法第208 條定
    有明文。足見囑託機關鑑定，並無必須命實際為鑑定之人為
    具結之明文，自毋庸具結，最高法院86年度台上字第3873號
    判決可資參考，依上開說明，該鑑定書為有證據能力，被告
    辯護人就此部分尚有誤會。
三、又按被告以外之人（包括證人、鑑定人、告訴人、被害人及
    共同被告等）於審判外之陳述雖不符刑事訴訟法第159 條之
    1 至之4 等4 條之規定，而經當事人於審判程序同意作為證
    據，法院審酌該言詞陳述或書面陳述作成時之情況，認為適
    當者，亦得為證據，刑事訴訟法第159 條之5 第1 項定有明
    文。本案證人乙○○、甲○○、涂柳香、陳吳繼秀於警詢中
    所為陳述，及本判決所引（除上開一、二部分外）之證據，
    性質屬於傳聞證據部分，均查無符合同法第159 條之1 至之
    4 等前4 條之情形，且乙○○等人上開警詢筆錄及其他書面
    陳述，業經本院審理時予以提示並告以要旨，經檢察官、被
    告及辯護人表示同意有證據能力，本院審酌上開言詞及書面
    陳述作成時，較無人情施壓或干擾，亦無不當取供之情形，
    認為以之作為本案之證據核屬適當，而有證據能力。
貳、認定犯罪事實所憑之證據及理由：
一、訊據上訴人即被告丙○○，對於上揭時地因不滿甲○○與其
    分手，甲○○與乙○○又不同意其返回居住及復合交往，致
    懷恨在心，於同年10月10日某時，在其位於屏東縣佳冬鄉○○村○○路旁產業道路之家中田地工寮拿取其所有之鐮刀1
    把、鐵線，及在其位於屏東縣佳冬鄉○○村○○路16號家中
    拿取其所有之大型銀色膠布1 捲，再攜帶上開鐮刀1 把、大
    型銀色膠布1 捲及鐵線等物，於同日23時許，騎乘其所有、
    車牌號碼PFX- 199號重型機車至甲○○上開住處，基於無故
    侵入他人住宅之故意，未經甲○○、乙○○或程榮德等人之
    同意，擅自潛入渠等之住處，涉犯無故侵入住宅罪犯行；復
    基於殺害乙○○之故意，持扣案之鐮刀朝乙○○之頸部等身
    體重要部位砍殺，致乙○○受有上開傷害，經送醫急救始倖
    免於死之殺人未遂犯行；另基於殺害程榮德之故意，持扣案
    之鐮刀朝程榮德之頭部、臉部、肩部、手部及腿部等身體部
    位砍殺多次，導致程榮德傷重不治死亡之殺人既遂犯行之事
    實，於審理中均坦承不諱。惟矢口否認有預備殺害甲○○之
    犯行，辯稱：被告只是想要恐嚇甲○○，並無殺她之意思云
    云。
二、經查：
  (一)被告與證人即被害人甲○○自94年8 月間開始交往並成為男
    女朋友，被告於同年11月搬進甲○○上開正順街13巷4 號住
    所居住，後因被告不思努工作，整日遊手好閒，經甲○○與
    乙○○屢次規勸未果，甲○○之父（程榮德）母（乙○○）
    乃反對兩人繼續交往，並要求被告搬離該住處，甲○○並自
    95年8 月底起與丙○○分手，丙○○並搬出該住處後，曾多
    次要求搬回續住並復合交往，然為甲○○及乙○○所拒，致
    心生不滿，於同年9 月間開始計畫對程美聲採取報復行動之
    事實，業據證人甲○○於警詢及偵查中證述綦詳（見警1 卷
    第4 項及偵1 卷第90頁），復於原審法院審理中證述：「（
    妳和被告丙○○是否自94年8 月份認識並開始交往，自同年
    11月份起被告則搬到妳位於本案案發現場即正順街13巷4 號
    居住？）是的。」「（事後是否因為被告丙○○失業，且經
    過妳及妳母親乙○○規勸被告外出找工作，但被告仍不願意
    積極外出找工作，整天待在家中，所以妳和妳母親向被告表
    示請他搬離妳家，且從95年8 月份就決定和他分手？）是的
    ，但被告不是失業，他是有工作，而是不願意外出工作，整
    天待在家裡。」「（被告何時搬離妳家？）約在8 月底搬走
    。」「（被告是何時起不外出工作？）從94年11月他搬進我
    家時即有這種情形，當時他在中鋼有工作，後來又斷斷續續
    作鐵工，後來又沒有去做。‧‧後來我父親住院，我母親心
    力交瘁，才催他去工作，時間約在95年8 月初，被告住在我
    家期間他斷斷續續有幾千元生活，油錢都是我給他。」「（
    在本案案發前，被告就可能有對妳不利打算，此情形妳是否
    清楚？）有，他有打電話騷擾我和我母親，且也向我要求復
    合，並到我家向我母親表示要搬回來住，這是在他搬出去後
    8 月底到9 月間斷斷續續，並一直打電話騷擾我，並打電話
    給我母親說他要自殺。」等語明確（見原審法院卷第88-90
    頁）。而被告對此雙方交往及分手之經過亦自白不諱，並於
    95年11月1 日在警詢供稱：「我與甲○○為男女朋友關係，
    認識約1 年，我跟她因為分手而互相產生仇怨。」等語綦詳
    （見警3 卷第3 頁）。「（提示日記，依照你日記所載你在
    95年9 月中旬起就準備對甲○○展開報復行動？）對。」（
    見原審法院卷第106 頁）。故被告具有上開報復甲○○之犯
    罪動機，應可認定。
  (二)又被告因與甲○○感情破裂、分手，心生不滿，並計畫對甲○○採取報復行動，嗣基於預備殺害甲○○之犯意，於95年
    10月10日23時許，攜帶其所有之鐮刀1 把、大型銀色膠帶1
    捲及鐵線等物，騎乘其所有、車牌號碼PFX-199 號重型機車
    至甲○○上開正順街13巷4 號住處前，因被告曾在該址居住
    ，對於甲○○住家附近之地形十分熟悉，乃等至翌（11）日
    凌晨1 時許，趁四周無人之際，自正順街13巷2 號旁之防火
    巷攀爬窗戶及冷氣口突出物爬上正順街13巷2 號頂樓，再由
    13巷2 號頂樓爬至甲○○住處頂樓，未經甲○○、乙○○、
    程榮德之同意侵入住宅，躲藏等待甲○○出現伺機殺害甲○○等情，除犯罪之動機已如上述外，並據被告於95年10月13
    日為警拘提到案後於警詢供稱：「（你是如何到達案發現場
    ？到達之時間？）我騎機車（PFX-199） 紅色重機到達案發
    現場，於95年10月11日‧‧凌晨‧‧到達後，從正順街第1
    間房屋後方防火巷攀爬鐵窗到頂樓（3 樓）躲藏。」「（你
    為何要持刀砍殺程榮德、乙○○兩人？）因為我與她女兒甲○○原本為男女朋友，因為感情破裂、分手，我原本只想埋
    伏砍殺甲○○，但是被告甲○○的母親乙○○發現，問我為
    何跑到她家頂樓躲藏，我一緊張便先砍她‧‧。」「（你為
    何為侵入高雄市○○區○○街13巷4 號頂樓？）我是想砍殺
    甲○○，才會潛入到頂樓躲藏。」等語（見警1 卷第13-14
    頁）；及於95年11月1 日在警卷供稱：「我是騎乘自有之紅
    色重機車PFX-199 號，於95年10月10日約23至24時許到達被
    害人程榮德、乙○○家。」「我於95年10月11日1 時許，等
    四下無人時從（正順街13巷）2 號旁防火巷攀爬窗戶及冷氣
    口突出物爬上頂樓，再由2 號頂樓爬過4 號頂樓，我當時攜
    帶砍柴（鐮）刀1 把、大型銀色膠布1 捲、鐵線（經警方提
    示現場遺留物照片供我觀視即是照片中之膠布無誤）。」「
    當時預備之砍柴刀（鐮刀）係原我家中工寮內所有，膠布也
    是屏東縣佳冬鄉○○村○○路16號家中拿取的，鐵線則也是
    從前述工寮內拿取的。」「我是想要‧‧要求她（甲○○）
    跟我復合，所以我才會想說攜帶刀械並潛入其家中躲藏。」
    等語明確（見警3 卷第2-3 頁）。核與證人即本件承辦並偕
    同被告至現場摸擬行兇過程之高雄市警局苓雅分局偵查員黃
    豊文證稱：高雄市○○區○○街13巷2 號及4 號兩戶建築物
    是相連的，被告案發前是從正順街2 號旁之防火巷沿著鐵窗
    及冷氣孔突出物攀爬上2 號3 樓頂，再自該處直接爬至被害
    人位於正順街4 號3 樓頂等語相符，並當庭繪製上開正順街
    13巷2 號與4 號建物之相關位置圖供參，有該位置圖1 份在
    卷可稽（見原審法院卷第82-83 頁、第114 頁），此部分事
    實，亦可認定（被告涉犯侵入住宅罪部分，已經原審判決確
    定）。
  (三)另被告未經甲○○、乙○○及程榮德等人之同意即擅自潛入
    渠等住宅後，躲藏等待甲○○出現之際，於95年10月12日15
    時許，適逢乙○○上3 樓頂整理物品、澆花時，發現被告潛
    入躲藏在該住處樓頂，乃詢問被告如何進入，並要求被告不
    要再到該址，趕快回屏東縣住處，被告聽聞後並未回答，乙○○見其略顯飢餓狀正準備詢問是否沒有吃東西，擬烹煮食
    物供其食用之際，詎被告竟基於殺害乙○○之故意，持上開
    鐮刀堵住3 樓樓梯口阻檔乙○○離去，並以該把鐮刀朝乙○○之左後頸部大力揮砍，復將乙○○推倒並壓制在地上後，
    續持鐮刀切割乙○○之右後側頸部，而乙○○遭砍殺期間，
    雖以雙手握住鐮刀試圖避免遭殺害，然仍不敵被告之攻擊，
    致乙○○因此受有後頸部、雙手、顏面深部切割傷，乙○○
    便大聲喊叫，此時程榮德聽聞乃上樓頂察看，乙○○因怕被
    告殺害程榮德，乃大叫要程榮德快跑等情，除據被告坦承在
    卷外，並經證人即被害人乙○○於警詢、偵查及審理中證述
    明確，茲因乙○○乃本案現場之目擊證人，爰將其各次證述
    內容及所受傷害詳情列引及說明如下：
    1.證人乙○○於95年10月25日在警局證稱：「在（95年10月
      ）12日下午15時許我原本在我家1 樓，想到3 樓頂花草還
      沒有澆水，我就上3 樓，一開鐵門出去就看到我女兒前男
      友（丙○○）蹲在頂樓樓梯旁，我嚇一跳就問他你如何上
      3 樓來，他說從大門，我再問他你到底如何上3 樓來，他
      就不回答，我就持續跟丙○○說，你不要再到我家來了，
      快回去屏東家裡幫你母親工作，我先生（程德榮）剛開完
      刀，我已經沒有能力再養你，他都一直不說話，我就想下
      樓去幫他煮東西給他吃，剛回身丙○○就橫檔在樓頂樓梯
      口，突然取出預藏兇刀，第1 刀就直接砍我左後頸部砍至
      左後耳、左臉頰，再把我推倒在頂樓樓梯口，我的頭部剛
      好在樓梯懸空處，丙○○就用那支兇刀，用割的方式割我
      的脖子（右後側頸部），那時候我就一直拼命大叫、大喊
      ，我先生就從1 樓到頂樓察看，我看到我先生我就大喊叫
      我先生快跑，丙○○就把我抓起來從頂樓樓梯處直接摔到
      2 樓，我就趕快再爬起來叫我先生繼續跑，但是丙○○越
      過我旁邊追我先生，我就趁機跑至2 樓大房間，把門鎖起
      來再用東西頂住門口，再跑去2 樓陽台處大喊鄰居蔡太太
      『救命、救命』，蔡太太（涂柳香）跑出來看到我全身都
      是血，就趕快打電話報警叫救護車，我就呆在2 樓不敢下
      樓直到看到丙○○走出我家，我在下1 樓就看到我先生斜
      躺在樓梯牆壁，全身是血，‧‧。」（見偵1 卷第21-22
      頁）。
    2.於95年11月2 日在偵查中亦具結證稱：「當天我要上3 樓
      整理東西就看到有1 個男子蹲在地上臉朝下，我看他抬起
      頭來才知道他是丙○○，我就跟他講說你怎麼進來的，丙○○就說從前門進來的，我說不可能我都在家，我告訴他
      為什麼還要來我養不起他，我問他是否從後面跳進來，他
      都不說話，‧‧我要下樓梯，丙○○不知道從那裡出現就
      拿著1 把柴（鐮）刀把樓梯口堵住不讓我下樓，並高舉柴
      刀往我的脖子（左後側頸部）砍下去，接著就把我推倒在
      地並且跪在我身旁把我壓住，接著用柴刀割我的脖子（右
      後側頸部），我就拼命呼叫，我先生程榮德就上來，程榮
      德就跟他說怎麼可以這樣，丙○○就停止割我，但是因為
      我擋在樓梯口，丙○○無法去追程德榮，丙○○就抓我胸
      前把我從樓上摔下樓梯，我爬起來後就叫我先生快跑，丙○○就在後面追趕我們兩個，到2 樓的房間時丙○○就繞
      過我往前追我先生，當時我告訴丙○○我先生是病人不要
      這樣追他，後來因為我躲在2 樓另外1 個房間，我就沒有
      看到丙○○怎麼砍殺我先生，我就在2 樓房間的陽台呼叫
      救。」等語綦詳（見偵1 卷第89頁）。
    3.於96年6 月7 日原審法院審理中證述：「（95年10月12日
      下午3 時左右，妳是否上3 樓陽台準備澆花？）是的。（
      當時被告在3 樓陽台作何事？）我不知道被告在那裡，我
      上去時覺得3 樓東西有被翻過，且木板有被動過，後來我
      在樓梯口右側發現有人蹲在那裡，雙手擋住臉部，後來我
      倒退一下，對方臉抬起來，我才知道是被告，‧‧被告就
      站到樓梯口來，我問他怎麼來的，他說從大門來的，我說
      不可能，我都在家裡，我說你是翻牆進來的，他不講話，
      且看他好像幾天沒有吃東西，我本來想問他是否沒有吃東
      西要弄東西給他吃，讓他回屏東，話還沒有出口被告就用
      刀子砍我頸部，他的刀子從那裡拿來，我不清楚，之前我
      看到他拿刀子，我問他你要幹什麼，他不說話就往我左邊
      頸部砍1 刀，之後我就喊叫，他是堵住樓梯口，後來我先
      生聽到我在喊救命，他上來時看到被告用刀在割我的右頸
      部，他說不可以這樣，當時我先生剛開完刀，身體比較虛
      弱，在走到2 到3 樓中間樓梯間說這些話，我要我先生快
      跑開，不要管我，這時被告就鬆開刀子沒有繼續割我的右
      頸部，可能是我擋到被告之路，他就用手抓住我胸口的衣
      服，把我丟到2 樓去，到2 樓我爬起來，我先生在我後面
      ，我要我先生快點跑，結果要到2 樓房門口前被告從我左
      邊越過我去追我先生，我叫被告不要，我先生有病，我先
      生也說你不要這樣，我是個病人，我本來要跟他去保護我
      先生，但是如果我下去可能我們兩人都會沒有生命，後來
      我就躲進2 樓房間並把門鎖起來，並跑到2 樓陽台，去喊
      叫隔壁蔡太太（涂柳香）救命，她以為我們家在爭吵，或
      是我先生跌倒所以反應比較慢，蔡太太後來一直叫我問我
      發生什麼事情，但我當時沒有聽到，是事後蔡太太說的。
      後來蔡太太到對面去找陳吳繼秀問她說為何有聽到我的聲
      音沒有看到我的人，後來她們兩人就把我1 樓的門鎖推開
      ，陳吳繼秀進來看發生何事，她們兩人進入院子後被告就
      將客廳之門關起來，不要讓她們兩人進來，此時陳吳繼秀
      就將客廳的玻璃門推開，被告就對他們兩人說：不要進來
      ，殺人了，她們兩人嚇到了就出去並報警，並叫救護車，
      我當時還在2 樓陽台不敢出來，陳吳繼秀和蔡太太進來時
      我先生已經坐在1 樓滿身是血。蔡太太就是證人涂柳香。
      她們兩人報案後就對著我喊已經報案，並且叫救護車，但
      是我還是不敢下來，後來我從陽台看到被告從容離開，我
      才下來到1 樓樓梯口，滿身是血，我也不知道怎麼辦，後
      來我走出門口，看到2 、3 名警察，之後救護車就來了。
      」「（妳兩手掌是如何受傷的？）是被告拿刀砍我、我用
      手去搶時他一抽，我就受傷。」「（在案發當天在3 樓樓
      梯口，被告拿刀割妳右側頸部時是否因為聽到妳先生聲音
      ，要去追他才鬆開的？）被告是聽到我先生上來說不可以
      這樣，他刀子才鬆開的。」「（被告鬆開刀子後是否就用
      手抓住妳衣服將妳往樓下丟，並去追妳跟妳先生？）是的
      。」「（當時如沒有你先生上3 樓，以當時被告拿刀割妳
      頸部情形是否有可能主動鬆手？）我想不可能，我可能性
      命不保。」「（妳為何會覺得他不會主動鬆手？）因為他
      當時把我壓得動彈不得。我當時在想我不明不白的死我不
      甘心，我兄弟姊妹都在印尼，我不敢向他們講，我心理面
      受到煎熬（證人陳述至此情緒陷入傷心流淚狀態）。」（
      見原審法院卷第93-96 頁）。
    4.而證人即被害人乙○○遭被告持刀砍殺後，受有顏面、頸
      部、雙手深部切割傷，於當日即95年10月12日被送往國軍
      高雄總醫院急救，經該院急診進行縫合手術，並於同年10
      月12日至14日進入加護病房觀察治療，嗣於同年月24日出
      院，合計住院13日，亦據證人乙○○於審理中證述明確，
      並有診斷證明書2 紙可證（見警1 卷48頁、警4 卷第17頁
      及原審法院卷第93頁）。再者，依卷附證人乙○○遭被告
      殺傷後就診時之照片可知，乙○○之左後頸部留有一道既
      深且長之刀傷，皮肉外露；右後側頸部亦留有刀傷（見警
      5 卷第19頁以下），足見被告刻意持刀往人體脆弱之頸部
      砍殺，且力道甚大，手段兇殘，核與證人乙○○證稱：被
      告先持刀往我左頸部砍1 刀，再持刀在我的右後頸部位置
      左右來回割等語相符。再參諸證人乙○○上開診斷證明書
      所載傷勢及經緊急送醫並在加護病房觀察、治療、住院13
      日等情判斷，可知乙○○遭被告砍殺後，其傷勢嚴重，若
      未及時治療，將不能倖免於難，足見被告係持刀故意往乙○○之要害頸部猛力砍殺，其有殺人致死之意圖至明。
  (四)另被告見程榮德發現上情，竟另基於殺害程榮德之故意，先
    將擋在3 樓楊梯口阻止其追殺程榮德之乙○○推倒並沿樓梯
    摔往2 樓，而乙○○在2 樓爬起後，又再度要程榮德快跑，
    並哀求丙○○不要殺害程榮德、程榮德身體有病等語，此時
    程榮德亦向丙○○表其生病，懇求丙○○不要殺害他，詎丙○○仍不聽勸阻，另基於殺人之故意，持鐮刀朝程榮德的頭
    部、面部、肩部、手部及腿部等處砍殺之事實，除據被告坦
    承在卷外（見原審法院卷第108 頁及被告審理中之供述），
    並經證人乙○○上開於警詢、偵查及審理中證述明確，已如
    前述。而程榮德之頭部、面部、肩部、手部及腿部等處遭丙○○持鐮刀砍殺多次後，則受有右前顳部刀砍傷長約7 公分
    、右上顳部刀砍傷長約6.5 公分、右前頂部刀砍傷約2 公分
    、右眉外側部刀砍傷約4.2 公分、右前上顳部刀砍傷約2 公
    分、右眶部刀砍傷約5.3 公分、右前下顳部刀砍傷約3 公分
    、右頰部刀砍傷約4 公分、右唇部刀砍傷約4.2 公分、右後
    頂部刀砍傷約5.5 公分、左上頂部刀砍傷約2 公分、左下頂
    部刀砍傷約3 公分、左耳後部刀砍傷約2 公分、左耳部刀砍
    傷約9. 5公分、左前額部刀砍傷、左肩部刀砍傷約1. 5公分
    、右前臂後上部刀砍傷約3 公分、右前臂後中部刀砍傷約7
    公分、右前臂後下部刀砍傷約5 公分、右手第2 指刀砍傷約
    1.5 公分、左手第2 指刀砍傷約1 公分、左手中指刀砍傷約
    1 公分、左手大拇指刀砍傷約4 公分、左上臂後部刀砍傷約
    4 公分、左前臂後部刀砍傷約1.5 公分、右大腿前部刀砍傷
    約1 公分之傷害，並負傷爬行至1 樓客廳樓梯口處，造成程
    榮德創傷性休克、低血容積性休克、急性腎衰竭、頭部外傷
    併顱腦開放性骨折及顱內出血、蜘蛛膜下腔出血、複雜性顏
    面裂傷、右眼球破裂、兩前臂深裂等傷，雖經送醫急救，仍
    因上開銳器傷於同年月27日凌晨1 時30分許宣告不治死亡之
    事實，亦據被告坦承不諱，並有國軍高雄總醫院診斷證明書
    2 份（見警1 卷49頁、警4 卷第18頁）、法務部法醫研究所
    95年12月13日法醫理字第0950005069號函與鑑定書各1 份（
    見95年度偵字第26977 號卷第103-111 頁）及相驗筆錄、相
    驗屍體證明書、照片（見95年度相字第1967號相驗卷）在卷
    可證。且由上開法醫研究所出具之鑑定書記載：「六對死者
    死因之看法：死者程榮德，‧‧身體外表檢查於頭部有多重
    刀砍傷，胸部、上肢及下肢均有銳器傷痕跡，頭面部刀砍傷
    共15處，左肩部刀砍傷1 處、右上肢部口刀砍傷共4 處、左
    上肢部刀砍傷共5 處，右下肢部刀砍傷1 處，全身有26處銳
    器傷痕跡。解剖發現致死創傷為『1.右前顳部刀砍傷及2.右
    上顳部刀砍傷造成頭顱骨骨折及右硬膜下出血。』死者程榮
    德之死亡原因為銳器傷，死亡方式為他殺。」等情，顯示被
    告係持刀往程榮德之頭部及其他身體部分揮砍，單就「頭面
    部位」就有15處刀砍傷，再參諸卷附程榮德送醫救治時之照
    片，顯示頭顱及身體等多處部位均留有刀傷，且刀傷見骨，
    耳朵亦被砍斷（見警5 卷第26頁），足見被告不顧程榮德已
    高齡77歲，又甫生病休養中，竟持刀持續往其頭部、上半身
    及其他身體部位砍殺，致程榮德傷重不治死亡，其手段兇殘
    ，泯滅人性，被告故意殺害程榮德致死之犯行，亦可認定。
  (五)又證人即案發時聽見乙○○呼救、並偕同證人陳吳繼秀前往
    現場察看之涂柳香（蔡太太）於警詢及偵查中證稱：我是住
    在乙○○隔壁（正順街13巷6 號），於95年10月12日約接近
    下午3 點時我當時在2 樓房間看電視，聽到尖叫聲，我就下
    去馬路上觀看，看到乙○○全身是血在其家2 樓陽台叫我趕
    快叫救護車，我當時以為程榮德爬樓梯受傷，我就到對面找
    陳吳繼秀（住正順街13巷5 號）一起到他們家看，我就用鐵
    衣架把他們家鐵門打開，推開玻璃門後看見兇手坐在客廳椅
    子上，我立即反應是發生兇殺案，就返家打110 等語（見偵
    1 卷第17-18 頁及警1 卷第8-9 頁）。另證人即與涂柳香一
    同至案發現場察看之陳吳繼秀於警詢及偵查中證稱：於95年
    10月12日下午3 時許，當時我在我位於正順街13巷5 號住處
    內，突然聽到鄰居涂柳香來我家門口大聲叫我趕快去幫忙，
    我們兩人就一起至乙○○家，我進入屋內看到程榮德躺在地
    上，丙○○坐在客廳沙發上，我就問丙○○「你幹什麼？」
    丙○○則答稱：殺人了，趕快出去等語，我與涂柳香一害怕
    就馬上離去，並由涂柳香報警，我就回到我住處門口看，過
    了約2 分鐘後，看見丙○○獨自1 人從正順街13巷4 號走出
    來，沒多久警車、救護車就來了等語在卷（見偵1 卷第17頁
    及警1 卷第5-7 頁）。其兩人上開證詞，均核與證人乙○○
    證稱其案發當日遭被告砍殺後，逃至2 樓主臥室陽台向涂柳
    香求救，再由涂柳香偕同陳吳繼秀至1 樓客廳察看，見程榮
    德躺在1 樓，被告則坐在沙發上，涂柳香乃報警前往處理，
    被告則於警員到場前步出該處逃離現場等情相符，益證證人
    乙○○上開所述內容為真。
  (六)再者：
    1.依高雄市政府警察局刑事鑑識中心人員，於95年10月12日
      1 7 時至22時30分許至現場進行第1 次勘察結果：(1)現場
      1 樓客廳桌上有1 把鐮刀，長條藤木椅前有1 小鼓，該小
      鼓覆蓋防塵布，布面有2 滴血滴，走道上有多處血鞋印，
      另1 樓階梯出入口處地上有一大灘血跡。(2)1 樓往2 樓樓
      梯之間有閣樓，且1 樓至2 樓之樓梯均有血足印痕及滴落
      血跡痕。(3)2 樓主臥室大門前方地面上有多枚血足印痕，
      大門內側及門把內外側與桌子邊緣有血跡擦抹痕，地面上
      多處滴落血跡痕，通往陽台紗門內外側有血跡擦抹痕，陽
      台地面多處滴落血跡痕，南側牆壁上有血跡擦抹痕。(4)2
      樓通往3 樓每階樓梯均有血足印痕，2 樓閣樓前地面有多
      處血跡及多枚血足印痕，另2 樓閣樓臥室門開啟靠牆其內
      側及牆面上有1 道拋血跡痕，入口地面多處滴落血跡痕，
      入口北側牆壁上有中速血跡噴濺痕。(5)3 樓陽台勘察情形
      為：3 樓鐵門呈開啟狀態，上有多處血跡噴濺痕，出口處
      地面上有一灘血跡，上有毛髮；3 樓樓梯出口東側地面上
      有1 處血跡，西側地面上有多枚血足印痕，西側靠牆壁處
      有1 處糞便。另於同年月13日10時至12時至現場進行第2
      次勘察結果：正順街13巷2 號與正順街19號間有一道防火
      巷，2 號後方廚房上鐵皮屋頂有5 枚鞋印，鐵門上有2 枚
      指印痕，鐵門上方牆壁有1 枚鞋印，該鞋印紋路為顆粒狀
      ，與現場客廳地面血鞋印紋路相似；另19號後方廚房窗戶
      鐵欄杆上及牆壁上有攀爬痕，3 樓陽台糞便旁發現1 支煙
      蒂，樓梯出口處有1 包空香煙盒及1 捲膠帶與1 頂安全帽
      。嗣經該鑑識中心人員分析研判：本案為預謀性犯案，行
      兇者係從正順街13巷2 號與正順街19號住宅之間防火巷進
      入，再經由該兩處之後方廚房窗戶鐵欄杆爬向2 號住處屋
      頂行進至4 號住處攀爬至3 樓陽台伺機行兇。有該鑑識中
      心現場勘查報告1 份（見警3 卷第31-35 頁）及「丙○○
      涉殺人案現場相片冊」1 冊共135 幀（見原審法院卷第
      121-189 頁）在卷可稽，並經該中心鑑識人員許清桂、蔡
      富原於原審到院證述明確（見原審法院卷第84-87 頁）。
    2.另在上開案發現場1 樓客廳茶几上扣案之鐮刀所殘留之血
      跡D NA，經鑑識後與被害人程榮德DNA 相符；現場1 樓客
      廳長椅前方小鼓上防塵布所採集血跡之DNA ，經鑑識後與
      被害人乙○○DNA 相符；另在案發3 樓頂遺留之煙蒂DNA
      ，經鑑識後與被告之DNA 相符等情，亦經高雄市政府警察
      局苓雅分局函覆明確，有該局96年5 月10日高市警苓分偵
      字第09500237 59 號函及鑑驗書各1 份可證（見原審法院
      卷第67 -69頁）。
    3.依上開現場勘查照片所示血跡分布情形、扣案物之坐落位
      置及血跡DN A檢驗，足見被告確於案發前，攜帶鐮刀、大
      型銀色膠帶、香煙等物品，自正順街13巷2 號與該街19號
      間之防火巷，沿該街13巷2 號旁之窗戶鐵欄杆爬上屋頂再
      行進攀爬至4 號甲○○住處3 樓陽台伺機行兇，並在4 號
      3 樓頂躲藏、抽煙及排便等，且由3 樓鐵門上有多處血跡
      噴濺痕，出口處地面上有一灘血跡等情，可知被告確係持
      扣案之鐮刀在4 號3 樓樓梯口處砍殺證人乙○○，待被害
      人程榮德出現時，再持該把鐮刀追殺程榮德，並在2 樓處
      開始砍殺程榮德，而程德榮於遭砍殺後則爬行至1 樓樓梯
      口處（見原審法院卷第108 頁，被告自白在2 樓砍殺程榮
      德，程榮德再爬行至1 樓樓梯口處），故1 樓階梯出入口
      處地上有一大灘血跡，且1 至2 樓之樓梯亦均留有血滴、
      血足印痕及擦抹痕；又被告於追殺程榮德時，乙○○因怕
      再遭砍殺，趁機躲進入2 樓主臥室內，將房門反鎖後，再
      至該房間外之陽台向外呼喊求救，故2 樓主臥室大門內側
      及門把內外側與桌子邊緣有血跡擦抹痕，地面上多處滴落
      血跡痕，通往陽台紗門內外側有血跡擦抹痕，陽台地面多
      處滴落血跡痕，南側牆壁上有血跡擦抹痕。此外，由2 樓
      通往3 樓每階樓梯均有血足印痕，亦可佐證乙○○係在3
      樓樓梯口處遭砍殺後被摔逃至2 樓之事實；而供被告行兇
      使用之鐮刀係在1 樓客廳茶几上查扣，亦可佐證被告供稱
      ：其行兇後至1 樓客廳坐，並將行兇之鐮刀放客廳等情屬
      實。足見上開現場勘查報告、相片及鑑驗書，均核與被告
      之供述及上開證人之證述內容相吻合。
  (七)雖被告辯稱：其攜帶刀械等物品潛入甲○○住處，其目的只
    是想嚇甲○○而已，並無殺她之意思，並否認有預備殺人犯
    行。惟查：
    1.被告與甲○○原係男女朋友，並一同居住甲○○住處，嗣
      因被告遊手好閒且不聽規勸，被迫遷出甲○○住處，復因
      要求復合未果致對甲○○懷恨在心之事實，已如前述，足
      見被告自95年9 月間某日起即開始計畫對甲○○採取報復
      行動無訛。而被告因承上開不滿之情緒，於95年10月10日
      23時許，攜帶其所有之鐮刀1 把、大型銀色膠帶1 捲及鐵
      線等物，騎乘其所有之上開機車至甲○○住處，並利用其
      曾居住在該址環境熟悉之優勢，於翌（11）日凌晨1 時許
      ，自正順街13巷2 號旁之防火巷攀爬至頂樓，再潛入甲○○住處頂樓，欲乘機殺害甲○○等情，亦據被告於95年10
      月13日為警拘提到案後於警詢供述綦詳，已詳如前述（見
      警1 卷第13-14 頁）。
    2.再者，依被告於案發前、自95年9 月間起至同年10月10日
      止之個人日記，亦可知悉被告自95年9 月間起，即有上開
      所述計畫對甲○○採取報復行動之意，嗣基於預備殺人之
      犯意，於同年10月10日晚上23時許，持扣案之鐮刀、大型
      膠帶及鐵線等物至甲○○住處，此由其95年9 月15日所書
      寫之日記載明「‧‧現在剩下最後1 招，蓋布袋了，這又
      需要用到汽車才行才妥當‧‧」；同年月16日記載「今晚
      她和他應是約會，算了，反正我有更好的計畫在心中，不
      怕什麼了，哈哈哈--- ，事情已經如此了，我也不畏後果
      ，拚了。」；同年月23日記錄「原本中午下定決心開車去
      屏東市強押她，可是笨蛋的我卻先打了電話說要不要吃飯
      ，因此破局，她下來時身旁3 、4 個男同事站在她旁邊，
      害我不敢下手，‧‧後來心有不甘想在高屏大橋下堵她然
      後從後面用車撞她，‧‧」；同年10月3 日記載「今天中
      午去守株待兔，從12:00 等到13:35 都沒出現，‧‧我是
      預估晚上車多約50分才到家，而週六白天應該40分即可到
      家，從醫院一直到定點約10-20 分，所以我最少18:30 之
      前要佈好場地，‧‧很好的機會，未來只剩10月份最少兩
      次週末機會了，‧‧而且我也快沒資金了，要趁機會好好
      把握。」；同年10月9 日記錄「* 攻破塑膠浪板* 剪刀三
      分OK- 週六可載小梯、固定柑、剪刀、手套、雨衣去小巷
      子探險哦，約5 點多出發，約7 點打電話確認，如有老男
      女（指程榮德及乙○○）接就回轉新點打小女。」；同年
      10月10日記載「‧‧嗯，變態（指甲○○）家可爬上去，
      ‧‧。今天雙十國慶休假日，晚上可以看垃圾老虎（指甲○○）門是關還是虛掩。『帶彎刀、鐵絲、鉗子、大小膠
      布去。』」等語，即可明瞭。另由案發後，被告於95年10
      月13日書寫之日記載明：「今天買了自由、蘋東、聯合三
      報，哈‧‧都有刊載我的故事，‧‧昨晚‧‧我們（指與
      甲○○）通了2 次電，程一直叫我自首，而且保證會判最
      輕罪刑，我操，至少就傷害、殺人未遂、侵入民宅、『預
      謀殺人』這幾條罪了，那會輕，因此我決定跑，逃亡了，
      反正程下週起就要正式在馬光分院服務了，『還有機會幹
      掉她（甲○○）』‧‧」等語，亦可看出被告雖已砍殺乙○○及程榮德兩人，但因案發當日未遇甲○○，故仍計畫
      日後另尋機會殺害甲○○。有上開日記簿1 本扣案可證（
      內容摘要見警1 卷第38至47頁）。
    3.依上開被告於警詢之自白、被告與甲○○交往之經過及分
      手之緣由，再參諸被告自95年9 月間起至同年10月13日所
      載之日記內容，可知被告自95年8 月間與甲○○分手，並
      遷出甲○○上開住處後，急欲與甲○○復合，並要求遷回
      一同居住，然未能如願，遂自95年9 月間起開始計畫對甲○○採取報復行動，始於95年10月10日晚上攜帶鐮刀、膠
      帶及鐵絲等物品，於翌（11）日凌晨自正順街13巷12號民
      宅攀爬牆壁潛入甲○○住宅3 樓頂，其目的乃係為實現其
      殺害甲○○之目的甚明。雖被告辯稱其攜帶上開鐮刀等物
      品，乃係要恐嚇甲○○，並無殺害之意，然衡諸被告遷出
      甲○○住處後，對於甲○○任職服務單位及日常生活作息
      均知情，並能以電話和甲○○取得聯繫，倘被告果真僅有
      恐嚇之意，當可選擇其他方式為之（例如：打電話或書信
      等），當不必大費周章準備鐮刀、膠帶及鐵絲等物品，並
      冒著摔落之危險，自甲○○隔壁鄰居牆壁攀爬潛入，並於
      行兇翌（13）日之日記記載「還有機會幹掉她」，而被告
      亦自承日記中「她」即係證人甲○○等語（見原審法院卷
      第90頁），更何況其如需施以恐嚇，以甲○○家中僅有2
      位老人（程榮德、乙○○）及1 位女人（甲○○）之情形
      ，又何需攜帶鐮刀、膠帶等物？再參諸被告於案發當日，
      僅因乙○○詢問如何進入屋內，即一言不發持刀砍殺其頸
      部，復見程榮德前往勸阻，再轉向追殺程榮德，並將其殺
      害致死，足見被告因不滿甲○○及乙○○等人請其搬出，
      復要求遷回及復合未能如願，於95年9 月間即萌生對甲○○採取報復行動之意，再基於預備殺害甲○○之意，於95
      年10月10日23時許，攜帶其所有之鐮刀、膠帶及鐵線等足
      以綑綁及殺人之刀械器具，於翌（11）日凌晨潛入甲○○
      住處頂樓，伺機殺害甲○○，被告具有預備殺人之故意至
      明，其上開所辯，並無可採。
  (八)至於被告丙○○於原審審理中另辯稱其於95年10月11日凌晨
    潛入甲○○住處3 樓時，有攜帶2 瓶保特瓶裝之米酒飲用；
    另辯護人亦為被告辯護稱：被告在案發翌日即95年10月13
    日上午為警查獲時，身上仍有濃濃酒意，足見被告於行為時
    其辯識之能力減低，依刑法第19條第2 項規定得減輕其刑等
    語。然查：
    1.證人乙○○於審理時證稱：「（當天妳在3 樓陽台看到被
      告蹲在那裡，是否有聞到他身上有酒味？）沒有聞到，也
      沒有像酒醉的樣子，只是看起來沒有吃東西精神比較不好
      。」「（案發後妳在妳家內或陽台是否有發現酒瓶？）3
      樓陽台我沒有注意，但是屋內我確定沒有，我只有在1 樓
      客廳桌上有看到1 把刀。」等語；另證人即案發後至現場
      採證之高雄市警局刑事鑑識中心員警許清桂、蔡富源均證
      稱：「（案發後去被害人住處屋內及3 樓陽台搜查時有無
      看到空酒瓶，或酒瓶等？）沒有。」等語。再經原審法院
      詢問被告其於95年10月11日凌晨潛入被害人家3 樓頂時，
      所述有帶酒，酒瓶在何處時，被告則供稱：「我丟在旁邊
      的防火巷，到現場模擬當時，我有請黃豊文警員找看看，
      他說沒有找到。」等語，經原審法院當庭訊以證人黃豊文
      則證稱：「（被告在現場模擬時是否有如此說？）他是有
      說1 瓶米酒是寶特瓶裝，但我們有在旁邊、防火巷及水溝
      找，但是沒有找到。」「（水溝之水勢是流動的還是靜態
      的？）是靜態的。」（均見原審法院卷第95-96 頁）。是
      依上開證人乙○○、許清桂、蔡富源及黃豊文之證詞，可
      知均未在案發現場或附近找到酒瓶，且以現場附近之溝水
      勢呈靜態狀態以觀，亦可排除該空酒瓶被水流沖走之可能
      ，故被告辯稱95年10月11日有攜帶2 瓶米酒潛入甲○○住
      處等情，是否屬實，已有疑義。
    2.另被告於95年11月1 日警詢供稱：案發當日（12）有喝酒
      ，但是還有意識，知道自己在做什麼等語（見警2 卷第10
      -11 頁）；於原審法院審理中亦供稱：「（你在殺害被害
      人之前多久有喝酒？）殺害被害人之前有喝，正確時間不
      記得，只知道是當天上午，僅喝剩下的3 口米酒。」「（
      你案發當天是否先喝完酒並睡醒後，被害人乙○○才上3
      樓？）我是先睡覺，但是聽到有人上來的聲音我醒來，才
      發現乙○○。」「（你拿鐮刀砍殺被害人程榮德及被害人
      乙○○時，是否意識到你拿刀在砍人？）知道。」等語（
      見原審法院卷第109-110 頁），核與證人乙○○證稱：當
      時並未在被告身上聞到酒味，被告也沒有像酒醉的樣子，
      只是看起來沒有吃東西精神比較不好等情相符，況依被告
      所述，其係於案發當日上午飲酒，且只喝了約3 口，復經
      睡覺，顯見其案發當日上午所飲用之酒量甚微，酒後又有
      充分時間休息，距當日下午約3 時許行兇時已間隔甚久，
      且被告亦明確供稱其持刀殺害程榮德及乙○○時，均知悉
      是在持刀殺人，足見其行為時精神意識清醒，應可排除受
      酒精之影響，並無辨識行為違法或依其辨識而行為之能力
      顯著減低之事實，此由被告行兇後，猶能短暫在案發1 樓
      客廳處休息，並自行步出行兇處所而至正順街口騎乘機車
      離開，復隨即騎車至高雄市鳳山市○○○路惠德醫院就醫
      ，然後再騎車返回屏東縣藏匿（見警2 卷第12至20頁，有
      該現場模擬照片及被告所供述之犯後逃離現場就醫路線圖
      可證），即可明瞭。
    3.至被告案發後於95年10月13日上午11時許，在屏東縣佳冬
      鄉○○村○○路旁產業道路工寮處為警查獲時身上存有酒
      味，乃係被告於前1 日行兇後買酒攜至該工寮，再於查獲
      當日凌晨於該工寮飲用之事實，業據被告供述明確（見原
      審法院卷第79頁），可見被告查獲當日身上殘留之酒味，
      係行為後另購酒類飲用所致，與其行為時之精神意識狀況
      無涉。被告於行為時意識清楚，當日上午所飲之酒類並未
      影響其對於事務之理解力、判斷力，亦不影響其對於自己
      行為之控制力，是辯護人辯稱被告案發當時已因飲酒致其
      行為辨識能力發生障礙等語，顯無足採。再者，被告於查
      獲時雖身上存有酒味，然意識完全清醒，製作警詢筆錄時
      亦可清楚回答所詢事項之事實，亦據證人即在上開屏東工
      寮查獲被告、並負責製作被告警詢筆錄之苓雅分局偵查員
      孫文俊證述：查獲被告時他身上有酒味，但意識狀況清楚
      ，而被告於95年10月13日被查獲後第1 次警詢筆錄是我製
      作的，警詢時被告意識狀況清楚，我們有給他休息的時間
      ，是可以很清楚的回答問題，包括他個人之資料都可以回
      答，在整個筆錄製作過程中，被告意識是全程清醒，全程
      在清醒狀況下回答問題；另被告於95年11月1 日警詢筆錄
      ，該次製作筆錄時過程中被告意識亦清醒，當時被告是在
      羈押中，由我們借提出來的等語綦詳（見原審法院卷第77
      -81 頁），而證人孫文俊係本案查獲被告及對被告製作筆
      錄之員警，就查獲時被告之精神意識狀況自為清楚，又無
      其他事證足認其供述有何偏頗之處，且被告對其上開證述
      亦表示無意見。再參諸被告於查獲當日上午仍能前往商店
      購買報紙閱覽其前1 日行兇相關之報導，並在距查獲（11
      時）約半小時前（日記簿記載：10時27分），仍能書寫日
      記記錄其所為之犯行，並明確表達欲另尋機會殺害證人甲○○，有上開日記簿可證，足見其行為過程前後連貫，而
      且有其意圖，其於查獲當時意識清楚，並未影響其對於事
      務之理解力、判斷力，亦不影響其當日於警詢自白之效力
      ，一併敘明。
  (九)被告及其辯護人於本院審理中，雖另聲請將被告送高雄市立
    凱旋醫院鑑定其精神狀態為其是否有精神疾病，以及其於長
    期未曾進食之狀態大量喝酒，是否已達於不能辨識其行為違
    法或欠缺依其辨識而行為之能力，或顯著減低之情形。然查
    被告行為過程前後連貫，而且有其意圖，其於查獲當時意識
    清楚，並未影響其對於事務之理解力、判斷力，亦不影響其
    當日於警詢自白之效力，已如上述，其縱有喝酒，顯然不會
    因此影響其判斷能力；而長期未進食，僅會影響自己身體之
    機能或健康，至多會因飢餓爭搶食物，但不會因飢餓而產生
    殺人之衝動，亦不可能影響其判斷能力，此為一般所皆知；
    再經本院訊問其：「在本案發生之前有無因為精神疾病到相
    關醫療院所就診過？」，被告答稱：「沒有」（見本院96年
    9 月6 日審判筆錄），又被告於警訊、偵查及原審審理中均
    未表示其精神有何異常現象，其於本院審理中亦未表示其精
    神有何異常之處，甚至於僅請求鑑定被告是否有精神疾病，
    而非表示「被告前曾有精神疾病，其於為本件犯行時，已達
    於如何因精神障礙或其他心智缺陷，致不能辨識其行為違法
    或欠缺依其辨識而行為之能力」之程度，即亦不確定被告之
    精神狀態如何，本院參酌上開說明，認被告之精神狀態正常
    ，並無將被告送高雄市立凱旋醫院鑑定其精神狀態為其是否
    有精神疾病，以及其於長期未曾進食之狀態大量喝酒，是否
    已達於不能辨識其行為違法或欠缺依其辨識而行為之能力，
    或顯著減低之情形之必要，此部分之聲請爰予駁回。
  (十)綜上所述，被告上開所辯，均顯係卸責之詞，不足採信。本
    件事證明確，被告上開預備殺人、殺人未遂及殺人既遂等犯
    行，均洵堪認定。
、論罪科刑部分：
一、核被告所為，就持刀殺害程榮德部分，係犯刑法第271 條第
    1 項之殺人罪；持刀砍殺乙○○，而未致乙○○死亡之結果
    部分，係犯同條第2 項、第1 項之殺人未遂罪；預備殺害甲○○部分，係犯同條第3 項、第1 項之預備殺人罪。又被告
    已著手於殺害被害人人乙○○行為之實行，而未達致死亡之
    結果，為未遂犯，爰依刑法第25條第2 項之規定減輕其刑。
    被告上開所犯3 罪間，犯意各別，行為互異，應分論併罰。
二、原審就被告殺人（程榮德）及殺人未遂（乙○○）部份，因
    依刑法第271 條第1 項、第2 項、第25條第2 項、第37條第
    1 項、第38條第1 項第2 款之規定，並審酌被告與甲○○原
    係男女朋友關係，又曾長時間居住在上開正順街13巷4 號住
    處，曾受被害人程榮德、乙○○等人之照顧甚多，本應懷有
    感恩之心，且年輕力壯，理應從事工作謀生，竟好吃懶做，
    不聽長輩及女友之規勸，僅因甲○○表明分手又不願與其復
    合，及乙○○亦反對其返回正順街住處居住，心生不滿，萌
    生殺害甲○○之意，進而持鐮刀、大型銀色膠帶及鐵線等物
    ，趁凌晨無人注意之際，潛入甲○○之住處，經乙○○發現
    詢其何以至此時，竟基於殺人之故意持刀往乙○○左後頸部
    用力揮砍，再將乙○○壓制在地上，復持該把鐮刀在乙○○
    右後頸部續行切割，手段極為殘忍，且被告在對乙○○行兇
    前，乙○○尚因見被告似許久未吃東西，正打算下樓烹煮食
    物供其食用，如此善心，竟遭被告突來持刀揮砍，且於乙○○傷重倒地後，復持鐮刀持續切割乙○○右後頸部，欲致乙○○於死之意圖甚明，乙○○於審理中證述至此，不禁淚流
    滿面（見原審法院卷第96-9 7頁），令在庭之人聞之心酸，
    嗣程榮德聞訊趕往瞭解，懇勸被告不可持刀殺害乙○○時，
    被告竟不顧程榮德因病在家休養，轉向追殺程榮德，無視程
    榮德及乙○○之苦苦哀求，以極兇殘之手段，以該把鐮刀朝
    身體虛弱之程榮德頭、臉部、上半身及腿部等處砍殺多次，
    致程榮德受有刀傷達26處，雖經送醫急救，仍傷重不治死亡
    ，被告行兇方式泯滅人性，犯後復未能坦承全部犯行，難認
    已有知錯悔改之意，惡性實為深重難改，倘不與社會永久隔
    離，則日後倘對他人心生不滿，再以相同之偏激、暴力手段
    侵害他人生命權之可能性極高，此由被告犯後仍計畫另尋機
    會殺害甲○○一節，亦可明瞭，就社會防衛之角度觀之，有
    使被告與社會永久隔離之必要，經合議庭再三斟酌，認被告
    犯罪手段實令人髮指，並無可逭等一切具體情狀，分別量處
    殺人（程榮德）部分死刑；殺人未遂（乙○○）部分有期徒
    刑9 年；並就殺人既遂判處死刑部分依法宣告褫奪公權終身
    ；扣案供砍殺被害人乙○○、程榮德所用之鐮刀1 把，被告
    供稱係其所有（見原審法院卷第107 頁），依刑法第38條第
    1 項第2 款之規定宣告沒收。併敘明至於被告攜往行兇現場
    之鐵線，並未扣案，又非違禁物，為避免執行上之困難，爰
    不予宣告沒收。認事用法，核無不合，量刑亦屬妥適，被告
    上訴意旨，以原審量刑過重，指摘原判決此部分不當，為無
    理由，應予駁回。
三、原審就被告預備殺人部份據以論罪科刑，固非無見。惟中華
    民國九十六年罪犯減刑條例已經總統於96年7 月4 日公布，
    自96年7 月16日施行，原判決就此部分未及審酌，自有未洽
    。被告上訴意旨，以原審此部分量刑過重，指摘原判決不當
    ，雖無理由，但原判決既有上開可議之處，自仍應由本院將
    原判決關於預備殺人部份及其定應執行刑撤銷改判。爰審酌
    被告與甲○○原係男女朋友關係，又曾長時間居住在上開正
    順街13 巷4號住處，曾受被害人程榮德、乙○○等人之照顧
    甚多，本應懷有感恩之心，且年輕力壯，理應從事工作謀生
    ，竟好吃懶做，不聽長輩及女友之規勸，僅因甲○○表明分
    手又不願與其復合，及乙○○亦反對其返回正順街住處居住
    ，懷恨在心，萌生殺害甲○○之意，進而持鐮刀、大型銀色
    膠帶及鐵線等物，趁凌晨無人注意之際，潛入甲○○之住處
    ，伺機殺害甲○○，其不知感恩被害人甲○○之情意，以及
    甲○○之長期供養，僅因甲○○表明分手又不願與其復合，
    即不顧甲○○對其之感情及恩情，企圖殺害甲○○而攜帶凶
    器侵入其住宅，顯無人性，犯後復未能坦承全部犯行，難認
    已有知錯悔改之意，惡性實為深重難改等一切具體情狀，仍
    依原審，量處有期徒刑1 年。並依中華民國九十六年罪犯減
    刑條例規定減其宣告刑為有期徒刑6 月。扣案預備供殺害甲○○之鐮刀1 把，被告供稱係其所有（見原審法院卷第107
    頁）；另在甲○○住處3 樓頂扣案之大型銀色膠帶1 捲，係
    被告所有預備供殺害甲○○所用之物，已據原審法院調查明
    確（見原審法院卷第106 頁；警3 卷第3 頁），均依刑法第
    38條第1 項第2 款之規定宣告沒收。至於被告攜往行兇現場
    之鐵線，並未扣案，又非違禁物，為避免執行上之困難，爰
    不予宣告沒收。再與上開上訴駁回關於殺人部分所處死刑，
    褫奪公權終身，扣案鐮刀壹把沒收；以及殺人未遂部分所處
    有期徒刑玖年，扣案鐮刀壹把沒收；定其應執行刑為死刑，
    褫奪公權終身，扣案鐮刀壹把、大型銀色膠帶壹捲，均沒收
    。
四、被告涉犯侵入住宅罪部分，已經原審判決確定。
據上論結，應依刑事訴訟法第368 條、第369 條第1 項前段、第
364 條、第299 條第1 項前段，刑法第271 條第3 項、第51條第
2 款、第38條第1 項第2 款，中華民國九十六年罪犯減刑條例第
2 條第1 項第3 款、第7 條，判決如主文。
本案經檢察官林應華到庭執行職務。
中　　華　　民　　國　　96　　年　　9 　　月　　13　　日
                  刑事第五庭    審判長法  官  曾永宗
                                      法  官  王伯文
                                      法  官  任森銓
以上正本證明與原本無異。
預備殺人部份不得上訴。
殺人及殺人未遂部份，如不服本判決，應於判決送達後10日內向
本院提出上訴狀，其未敘述理由者並應於提出上訴狀後10日內向
本院補提理由書（應附繕本）。
殺人部份並依職權送上訴。
中　　華　　民　　國　　96　　年　　9 　　月　　13　　日
　　　　　　　　　　　　　　　　　　　書記官  廖素珍
附錄本件判決論罪科刑法條：
刑法第271條
殺人者，處死刑、無期徒刑或10年以上有期徒刑。
前項之未遂犯罰之。
預備犯第1 項之罪者，處2 年以下有期徒刑。
刑法第中華民國刑法第306條
無故侵入他人住宅、建築物或附連圍繞之土地或船艦者，處1 年
以下有期徒刑、拘役或 3 百元以下罰金。
無故隱匿其內，或受退去之要求而仍留滯者，亦同。
